臺灣高等法院臺中分院刑事判決　　　　　　　　　九十二年度上易字第二二三四號
　　上　訴　人
　　即　被　告　己○○
右上訴人因詐欺案件，不服臺灣彰化地方法院九十一年度易字第三三四號中華民國九
十二年八月二十九日第一審判決（起訴案號：臺灣彰化地方法院檢察署九十一年度偵
字第七六六號；併辦案號：同署九十一年度偵字第二六一七號），提起上訴，本院判
決如左：
    主      文
原判決撤銷。
己○○連續意圖為自己不法之所有，以詐術使人將本人之物交付，處有期徒刑陸月，
如易科罰金，以參佰元折算壹日。
    事實及理由
一、犯罪事實：
    上訴人即被告己○○於民國八十八年九月間某日，自任互助會首，召集包括有陳
    國樑、庚○○（參加二會）、林加倫、陳志明、丙○○、乙○○（分別以自己及
    黃井村之名義參加二會）、周建村、辛○○（分別以葉振昇、葉振茂及淑婉名義
    參加三會）、戊○○、丁○○、曾世宏、彭千霞、張玉鳳、蔡家正、癸○○等為
    互助會員，連會首、會員計二十人，約定每月十日下午一時三十分在彰化縣彰化
    市○○路○段二二六巷一之五號六樓由會首負責開標，每人每會新台幣（下同）
    二萬元，底標一千二百元，會期自八十八年十月十日起，迄九十年五月十日止，
    採內標方式標會。詎己○○於八十九年五月間，明知其財務情況因週轉不靈，已
    無充足之支付能力，仍意圖為自己不法之所有，基於概括之犯意，先於八十九年
    五月十日，假冒「淑婉」名義，以三千四百元之利息冒標會款，向尚為活會之丙○○、乙○○、丁○○、癸○○、戊○○、庚○○及其他當時仍為活會之會員詐
    稱係「淑婉」得標而詐取會款，並向辛○○詐稱係他人得標，實際無人得標，使
    辛○○、丙○○、乙○○、丁○○、癸○○、戊○○、黃井村、庚○○等活會會
    員陷於錯誤相信確如己○○所言之人得標而各交付會款一萬六千六百元予己○○
    。己○○復承前之概括犯意及方法，於八十九年十月十日、同年十二月十日及九
    十年一月十日，連續假冒丙○○、葉振昇、葉振茂之名義，各以三千二百元、四
    千元、四千六百元之利息冒標會款，向尚為活會之乙○○、丙○○、癸○○、戊○○、辛○○、庚○○詐稱係他人得標，實際無人得標，使乙○○、丙○○、癸○○、戊○○、辛○○等活會會員誤信為真，而各如期繳交會款一萬六千八百元
    、一萬六千元、一萬五千四百元予己○○。嗣於九十年二月十日己○○交付不出
    會款予癸○○後，乙○○等活會會員始發現互助會僅存四個會期，竟尚有乙○○
    （以黃井村之名義參加）、丙○○、癸○○、戊○○、辛○○（分別以葉振昇、
    葉振茂及淑婉名義參加之三會）、庚○○（尚餘一會）等人，計八個活會而查獲
    上情；己○○嗣返還部分活會會員會款後，總計尚詐得四十五萬三千四百元。
二、認定犯罪事實所憑證據和理由：
    (1)右揭事實，迭據告訴人乙○○、癸○○、戊○○、丁○○、庚○○及被害人丙○○、辛○○等人於偵、審中指訴甚詳。
    (2)被告不爭執之會單二紙、得標金額及名單一紙、帳戶資金往來資料一份，互核
      與告訴人及被害人等人之指述相符。
三、對於被告辯解本院的判斷：
    (1)訊之被告固承認於右揭時、地自任會首，召集前開互助會，並由其負責於每月
      十日開標，並按期向會員收取會款等事實，惟否認有何詐欺犯行，辯稱：八十
      九年五月十日、同年十月十日、同年十二月十日及九十年一月十日確係分別由
      淑婉、丙○○、葉振昇、葉振茂得標，係伊向他們及辛○○借標云云。惟查：
      被告確有向辛○○、丙○○該二人陳稱其等分別係於九十年二月及九十年三月
      得標，此為被告所不否認，且經證人丙○○、辛○○證述屬實，另告訴人癸○○亦證稱：被告曾告訴她於九十年二月得標等語，而辛○○復證稱：伊並未於
      八十九年五月十日、同年十二月十日及九十年一月十日得標，且被告未向伊借
      標等語，證人壬○○亦證稱：伊未於八十九年五月十日得標，且被告未向伊借
      標等語，證人丙○○證稱：伊雖有同意被告借標，但未於八十九年十月十日得
      標等語，而觀以被告所提出之各月得標單上係記載辛○○（淑婉、葉振茂、葉
      振昇）及丙○○乃分別於「八十九年五月十日、同年七月十日、同年十二月十
      日及九十年一月十日淑婉、丙○○、葉振昇、葉振茂得標」，橫情被告若真有
      於八十九年五月十日、同年十月十日、同年十二月十日及九十年一月十日向辛○○、丙○○借標之情事，則辛○○及丙○○二人於之後應已為死會，因何被
      告復向辛○○、丙○○告稱其二人分別於九十年二月及九十年三月得標，顯見
    於九十年二月及九十年三月辛○○、丙○○二人皆仍為活會，是被告確有於前
      揭時、地假冒辛○○、丙○○之名義標會而向前開所述之活會會員詐取會款之
      犯行甚明。本件事證明確，被告詐欺犯行堪以認定。
四、撤銷改判的理由：
    (1)撤銷原判決的理由：
      被告先後多次之詐欺行為，均分別同時使多數活會會員陷於錯誤而交付會款，
      係以一行為同時觸犯數詐欺罪名，為想像競合犯，原審就此事實，疏未論及，
      亦未酌為量刑；且就所餘八名活會會員係乙○○（以黃井村之名義參加）、丙○○、癸○○、戊○○、辛○○（分別以葉振昇、葉振茂及淑婉名義參加之三
      會）、庚○○（尚餘一會）等人之事實，認定有誤。
    (2)自為判決的論罪科刑理由：
      被告連續冒標互助會款，所為係犯刑法第三百三十九條第一項之詐欺取財罪
        。其先後多次冒標互助會犯行，時間緊接，犯罪構成要件相同，顯係基於概
        括犯意而為，為連續犯，依刑法第五十六條規定論以一罪併加重其刑。又其
        先後多次之詐欺行為，均分別同時使多數活會會員陷於錯誤而交付會款，係
        以一行為同時觸犯數詐欺罪名，為同種想像競合犯。另臺灣彰化地方法院檢
      察署檢察官移送併案審理之該署九十一年度偵字第二六一七號，核與本案係
        事實上同一案件，併此敘明。爰審酌被告犯罪之動機、方法、手段、所生危
      審酌被告犯罪之動機、目的、手段、生活狀況、智識程度、犯罪所生之損害
        高達數十萬元及犯罪後尚未賠償被害人全部損害之態度等一切情狀，量處如
        主文第二項所示之刑。又被告行為後，刑法第四十一條業於九十年一月十日
        經修正，併於同年月十二日施行，比較新舊法結果，以修正後刑法第四十一
        條第一項前段規定有利於被告，爰諭知有期徒刑如易科罰金之折算標準，以
        示懲儆。另因被告僅係假冒活會會員標會，並未實際填載標單，尚無偽造私
        文書可言，自亦無沒收標單之問題，附此說明。
五、適用的法律：
  (1)刑事訴訟法第三百六十九條第一項前段、第三百六十四條、第二百九十九條第一
    項前段。
  (2)刑法第二條第一項前段、第五十六條、第三百三十九條第一項、第五十五條前段
    、第四十一條第一項前段，罰金罰鍰提高標準條例第一條前段、第二條。
本案經檢察官甲○○到庭執行職務。
中      華      民      國      九十三  年      四      月      二十七  日
                              臺灣高等法院臺中分院刑事第九庭
                                      審判長法  官  陳  筱  珮
                                            法  官  趙  春  碧
                                            法  官  張  國  忠
右正本證明與原本無異。
不得上訴。
                                            書記官  林  玉  惠
中      華      民      國      九十三  年      四      月      二十八  日
                                                                        Ａ
